行  政  法  院  判  決                          八十七年度判字第一三八一號
    原      告  美商．液態空氣美國公司
                              .
    代  表  人  甲○○○○○
    原      告  法商．液態空氣．喬治斯．克勞帝方法研究開發股份有限公司
    代  表  人  乙○○○○○
    共同訴訟代
    理       人 甯育豐律師
    被      告  經濟部中央標準局
右當事人間因發明專利申請事件，原告不服行政院中華民國八十七年一月二十三日台
八十七訴字第○三九八一號再訴願決定，提起行政訴訟，本院判決如左︰
    主  文
原告之訴駁回。
    事  實
緣原告於民國八十四年二月二十日以其「線路板的波式軟焊方法與裝置」係由噴嘴向
上噴射形成焊料波；組件之底面移動通過焊料波；在移動方向之上、下游附近設第一
及第二氣箱，氣箱內充滿遮蔽氣體；其特徵在於每一氣箱均有一面邊牆面向焊料波，
牆上設小孔使箱內加壓之遮蔽氣體向焊料波射出，其速度在每秒一至三十公尺等情，
向被告申請發明專利。經編為第00000000號審查，不予專利。原告等修正申
請專利範圍，申經再審查結果，仍不予專利，發給（）台專（伍）○四○四二字第
一四六一六七號專利再審查審定書。原告不服，提起訴願、再訴願，均遭決定駁回，
遂提起行政訴訟，茲摘兩造訴辯意旨於次：
原告起訴意旨略謂︰一、行政院決定謂「本案已取得美國第0000000號專利一
節，按各國國情法制不同，尚難據此為我國亦應准予專利之論據」，與事實不符，茲
析述如次：(一)美國專利法明定專利法定三要件為實用（效益）性、新穎性及創作（非
顯而易成）性。(二)貴國專利法之專利要件亦為實用性、新穎性及創作性。(三)行政院主
張「各國國情法制不同」，就該事實有舉證之責任（民事訴訟法第二七七及二八三條
與行政訴訟法第三三條）。二、貴國專利制度中之專利要件應與美國專利制度中之專
利要件一致，茲析述如次：(一)貴國發展經濟，急需外國技術，有民國四十三年七月十
四日公布施行之「外國人投資條例」，乃五十一年八月八日公布施行之「技術合作條
例」可證。(二)外國人投資條例第三條明定專利權為外國人投資之一種。同條例第四條
日明定外國人投資得以專利權作為股本。(三)技術合作條例第三條明定外國人得提供專
利權，與本國人約定不作為股本而取得一定報酬金之合作。(四)技術合作條例第四條第
二項明定所稱「專利權」，係指依（中華民國）專利法之規定給予者。(五)誠實及信用
，為國際合作之基礎，兼為助長貿易發達之根本。背於道德上、法律上誠實及信用之
行為，萬不可為。貴國歷史悠久、文化發達，與人交易，首重「誠信原則」。(六)外國
人依其本國專利法獲得專利者，如因貴國專利法不同，而無法獲得專利者，試問上述
貴國外國人投資條例及技術合作條例之規定，豈不形同虛設。貴國明顯違背「誠信原
則」，姑且不論。貴國如何獲得急需之外國技術，又如何發展經濟，促進產業升級，
成為亞洲營運中心﹖受害最深者，豈非貴國本身！(七)據上論結，本案在美國相對應之
申請案已獲得專利之事實，應作為本案應予專利之論據。三、行政院決定謂「本案與
引證案之差異僅在於引入一具有通孔之板狀構件於噴氣通道中；而在作用上，利用上
述板狀構件對氣流予以導向、調整，甚至如訴願理由中強調之增強速度，仍是習知之
技術與知識之運用，其雖將所運用之對象之構形予以特定化，但其技術手法本身之實
質內涵並無不同，仍是熟習該項技術者所能輕易完成者」。此充分顯示審查人員對『
熟習該項技術者所能輕易完成者』規定之理論及實務缺乏正確瞭解。(一)本案取得之美
國第0000000號專利中，明列美國專利第0000000號及第000000
0號為引證案，此有原告取得之美國第0000000號專利首頁右邊上方記載可資
證明。(二)「非熟習該項技術者所能輕易完成者」〔創作（非顯而易成）性〕規定之立
法旨趣，為審查人員及法院均不得以本人之臆測取代熟習該項技術者實有之知識。(三)
主張顯而易成應根據既有技術或知識。(四)申請專利範圍應否准予專利，端視申請人於
利用引證資料外，是否尚發揮顯示出創造力之技能始完成申請專利範圍所請之結構而
定。(五)申請專利範圍應否准予專利，端視新裝置是否逾越熟習該項技術工人之普通能
力。(六)極小的改變亦可為發明，但以該改變高於機工技能水準所能完成之成果為限。
(七)改換裝置之某些作用部件可構成獨立發明。(八)別人未想到之真正改良，功效雖小，
仍屬發明。(九)綜上論結，顯然審查人員係以本人之臆測取代熟習該項技術者實有之知
識，未根據既有技術及知識、未瞭解發明人尚發揮顯示出發明力之技能始完成申請專
利範圍所請之技術內容、否認前述技術內容已逾越熟習該項技術工人之普通能力、否
認「局部構件之變更，由全通之氣流通道變更為多數之小孔通道」係高於機工技能水
準所能完成之成果，實則，「將．．．構形予以特定化」為獨立發明、「局部構形上
之（改良），及其對應之不同運作方式和所產生之（改良效果）」，均係別人未曾想
到之真實改良。四、申請案之說明書應載明必要內容，使熟習該項技術者能瞭解其內
容並可據以實施（專利法第二十二條第三頸）。審查人員自認為其係熟習申請案技術
者，就該事實〔學（包括接受專利審查專業訓練之機關或學校名稱及期間）、經歷、
著作發明〕有舉證之責任（民事訴訟法第二七七及二八三條與行政訴訟法第三三條）
。五、審查委員對美國專利第五、二○三、四八九號和第五、二四○、一六九號之技
術內容顯有誤解。該二專利係一種周邊惰性減免渣滓的系統。其中揭示一種由造波泵
浦自焊料貯存槽中造成焊料波的系統，以輸送帶運送線路板使其底面通過焊料波。頂
蓋板延伸橫過貯存槽的上方，並包括一種凹壁來容納焊料波，在每一個焊料波的旁側
因而形成一種氣室，其週界為上面是頂板，下面是焊料貯存槽，一個側面是焊料波，
另一個側面或者是(1)不動的牆壁（焊料池或焊料池室），或(2)另一個焊料波（如果這
個氣室正巧是夾在兩個焊料波之間），每一個氣室都具有一個出氣口，由溝隙所界定
，此溝隙是在焊料波和頂蓋開口的邊緣間形成的。每一個氣室之中都有一個瓦斯放射
管在焊料波的縱長方向平行延伸，自瓦斯放射管的小孔射出一種防護瓦斯造成氣室內
的惰性氣層。這防護氣流自出口逸出氣室，這股瓦斯流是用以提供跨過波側的惰性氣
毯，這波側是當線路板通過時拋射出溝隙之上。然而，在沒有線路板通過時，在波的
頂面部份，波型自溝隙向外彎處會暴露在貯藏於環境氣層四週氧氣中，因而產生渣滓
。在軟焊操作的實際情形中，各線路板間輸送至焊料池上的相繼時間相差甚大，於是
，常見到在前後兩板間，為了使渣滓的形成減至最低，而將焊料波泵浦停頓。尤有甚
者，瓦斯流自氣室逸出的方式，事實上會增加焊料波上渣滓的形成。情況是這樣子的
，瓦斯自放射管這方面的壓力和氣室出口上氣層這方面的壓力，彼此之間相差較低，
結果是瓦斯自氣室內排向出口的速度因而較低。由於這緩慢的流動，瓦斯被熱的焊料
波事實上在加熱，於是熱瓦斯流自溝隙逸出時趨於快速上升，產生一種旋渦對流將冷
氣層（及其中所含有的氧氣）向下吸至焊料波上，其結果是渣滓的形成。所以，眾所
欲求的是將渣滓生成率比當前的生成率減至最低。讓池中焊料暴露在氧化作用的氣層
中的量減至最低也是大家所希望的。六、本發明係關於如線路板之類的構件用波式軟
焊法的相關方法與裝置。此方法包括自軟焊料噴嘴向上射出焊料波。構件沿一通道而
行，使其至少有底面可穿越焊料波，再以構件移動的方向為準，於焊料波的上游處設
置第一氣箱，下游處設置第二氣箱，其中均充填著防護瓦斯。每個氣箱具有一面與焊
料波相對的邊牆，牆上開有小孔，氣箱中的防護瓦斯受壓由小孔逸出，以大約每秒一
至三十公尺之間的速度向焊料波放射。該方法中另一部份，防護瓦斯自設於氣箱中沿
著氣箱縱向的導管被引進各個氣箱，沿著導管的縱向長度洩出。此防護瓦斯經由小孔
設施導出氣箱之外，使其速度增加一相當程度，並且導向焊料波。該方法中另一部份
，氣箱的邊牆是面對焊料波，在邊牆上設有垂直分佈的小孔。每個氣箱的安排是使邊
牆的上部與焊料波有一水平間距形成一道溝隙，焊料波的上部的波面處理成由溝的上
方向外捲開。壓縮的防護瓦斯充入氣箱內就會自小孔逐出流向焊料波，至少上部的逐
出瓦斯被導向焊料波上部其波面向外捲出的部位。該方法中又另一部份，防護瓦斯自
邊牆放射出來，可代之以，或可增加自氣箱的頂牆射出。這股向上的防護瓦斯刺入構
件的底面，將底面所夾帶的空氣排除。在本發明的裝置方面，它包括一個焊料貯存槽
、一個焊料噴嘴裝在貯存槽中、一個泵浦將向上的焊料波自噴嘴射出，一具輸送帶來
運送構件，其底部自焊料波中通過。第一和第二兩個氣箱安置在靠近焊料波的上游和
下游，這是參照輸送器具的走向而依次定名，在氣箱中有提供加壓防護瓦斯的設施，
每個氣箱都有一側面對著焊料波，在這側面的部份有小孔向焊料波放射加壓的防護瓦
斯，這些小孔的口徑設計成將加壓的防護瓦斯從小孔射向焊料波時的速度範圍在每秒
一至三十公尺之間。該裝置的另一部份是一支傳送導管可在每一氣箱中縱向延伸以導
入瓦斯，使氣箱充壓著防護瓦斯。邊牆上包括一些小孔安排成可將加壓的瓦斯射向焊
料波，其口徑可巨幅增加防護瓦斯的速度。在該裝置的又另一部份，氣箱的側面對著
焊料波的部份有垂直分佈的小孔用以放射防護瓦斯。氣箱的上部距離相對應的焊料波
而形成一道溝，焊料波的頂面部份超出溝隙之上且向外彎。下部的小孔則安排成將
加壓的防護瓦斯導向位於溝底的焊料波部份。上部的小孔安排成將加壓的防護瓦斯導
向且越過焊料波自溝隙向外彎卷的頂面部份。該裝置的又另一部份是氣箱的頂牆也具
備小孔，以取代或加入邊牆上的小孔，瓦斯自頂牆小孔中，往上射向通過構件的底部
，以排除所夾帶的空氣。再在該裝置的另一部分，運送構件的輸送帶是可以調整的，
得以配合不同寬度的構件而成為不同寬度的輸送帶。在焊料貯存庫上面的封閉箱留有
供構件運送的進口和出口，防護瓦斯的氣層就在封閉箱中形成，至少在進口和出口的
一端輸送帶沒有佔用的部位使用一種帷幕水平地掩蓋起來，帷幕的一邊和輸送帶的可
調整部份相連，以便調整輸送帶時可以移動。該裝置的又另一部份是向下延伸進入焊
料貯存池中的馬達驅動軸，用以操作泵浦。一個不動的空袖管向下延伸至焊料表面之
下，驅動軸就藏於袖管之中。如此焊料受到攪拌的部份就局限於袖管之內，加壓的防
護瓦斯自袖管導入，使被攪拌的焊料氧化緩慢。該裝置的另一部份包括一組惰性裝置
，用以提供波式軟焊法裝置所需的惰性氣層。此裝置的組成是一個具有一面頂牆和兩
面垂直向下的邊牆的氣箱，此邊牆一直沿氣箱的縱向延伸至相對兩端，至少有一面邊
牆具有小孔，一支供輸送瓦斯的導管在氣箱內縱向延伸，以便將防護瓦斯導入氣箱之
中。該裝置的另一部份包括氣箱的一面底牆，這底牆是淹沒在貯存庫的焊料之中，位
於底牆的直接下方的焊料因而不致暴露。氣箱可以繞著氣箱縱軸作角度調整，既可水
平也可垂直調整。七、上述二美國專利之缺點，在焊料池之表面積較大，易受外來空
氣氧化。八、先前技術之缺點，為自氣室流入之瓦斯流實際上增進焊料波上渣滓之形
成。九、本發明之優點在形成之防護瓦斯流速度高及動量大，所以不會因溶化焊料波
之熱所產生之力，而被焊料波取代。十、本案並非運用申請前既有技術知識，而為熟
習該項技術者所能輕易完成，有下述說明可資佐證：每個氣箱具備三道豎牆，即是一
道端牆，兩道垂直邊牆，以及一面頂牆。所舉的例子是展示第一和第二兩個氣箱。第
一個氣箱具備一道垂直端牆，兩道垂直邊牆以及一面頂牆。同樣地，第二個氣箱具有
一道端牆，兩道邊牆和一面頂牆。第三個氣箱上的邊牆，和頂牆。這三個氣箱的底面
都是開放的，遂使每個氣箱都是部份浸沒在焊料中，而氣箱的地板即焊料的表面，同
時，在氣箱相對於邊邊的他端是開放的，而密封地貼在一面固定的垂直牆，此牆係安
裝在貯料庫之中。氣箱的一端是用一個角架固定在焊料池的牆上，另一端是用角架固
定在牆上。類似的角架（未顯示）也用來將其餘的氣箱固定在牆上，氣箱中有一瓦斯
供輸管成縱向延伸，該管是固定在端牆與瓦斯供應軟喉相連。此軟喉又與加壓防護瓦
斯源連接，這瓦斯是一種惰性氣體，例如：氮、氬、二氧化碳、一種貴氣體、或者其
中的混合物、或者一種惰性氣體和像氫之類的還原性氣（諸如氫）的混合物、或像四
氫化矽（甲矽烷）類氫化物等等。該供輸管具備適當的出氣口，讓防護瓦斯沿著氣箱
的長度均勻地放射。每一個氣箱都有其本身的瓦斯供輸管，其功能亦與供輸管相類似
，每個氣箱在縱向分佈許多排放瓦斯的排氣小孔，第一氣箱具有開在面對第一波的邊
牆上的排氣孔；第二氣箱在面對第一波的邊牆上開有排氣孔，面對第二波的邊牆上開
有排氣孔；第三氣箱上的排氣孔則開在面對第二波的邊牆上。這些排氣孔乃沿著波的
長度均勻地分送瓦斯。圖示的排氣小孔群是一種水平拉長的切口，排列成垂直相間的
水平方向排開的隙縫，但是也可採用別的方式，例如：水平相間的垂直方向排列的隙
縫。除了拉長型的切口之外，也可作圓形、橢圓形或其他形狀的小孔，重要的是每個
氣箱的排氣小孔的面積要設計成與氣流強度相配合。當每個氣箱中經由各自的供輸管
輸入瓦斯而使其壓力到達0.01至50英吋水柱高度的範圍，而產生層流放射防護瓦斯，
其速度高達每秒１至公尺，最好是每秒三至八公尺左右之時。更進一步看，氣箱上
的排氣孔是安排成將高速防護瓦斯導向相對應的焊料波自底部往頂部流。因此，最下
一排的切口將瓦斯導向波的較下部位〔既可為水平方向，也可為與水平成一角度（見
圖９）；中排切口將瓦斯導向波的中間部位；最上排切口將瓦斯導向波的最上部位。
在最上排切口射出的氣體特地導向超越位於溝隙的波的上部表面向外捲曲的部位。其
結果為自溝內向上湧的高速瓦斯亦被折向而超越通過波的上部表面的頂部。這股折向
的高速氣流提供一股衝力來抵銷自波的高溫產生的蒸發力。因此，縱使沒有線路板通
過焊料板，有相當部份（如果不是全部）波表面是被覆在瓦斯之下，因為這瓦斯是順
著波線繞過相當的距離。在氣流移動緩慢時，不會折向，而得不到這種效果。十一、
據上論結，足證本案符合專利要件，有美國專利商標局核發之五、四○九、一五九號
專利可證。請撤銷再訴願決定、訴願決定及原處分等語。
被告答辯意旨略謂︰一、本案於審查時已充份考量其已准美國專利之因素；在實質上
，本案說明書中有關先前技術例之兩件美國專利案之述，其係頗為詳細者，原告於
其起訴理由五中所述者僅是單純之重複，沒有全新之技術論據；而原告於其起訴狀理
由六中所述者，則亦是本案技術內容之單純重複者，並無新意。上述本案與先前技術
例間技術手法內容之差異，係本案是否合乎發明之進步性要件之考量所在。被告於本
案之審查結果中並未否定本案相對於該等先前技術例仍有其局部構形上之差異；但在
詳就本案之實質技術內容之後可知，在技術方法上，利用焊料波之一側形成之遮蔽氣
體加壓用氣室，以產生朝焊料波射出之遮蔽氣流，用以防止焊料波被空氣氧化而產生
渣滓，係已揭示於該先前技術例之前案者，並非本案所發明者。另一方面，在技術手
段上，利用導流孔之板狀構件以引導一氣流之方向或改變其流量大小，顯然是已廣泛
運用於空調系統之技術與知識。而本案與先前技術例間之實質差異應僅在於其引入一
具有通孔之板狀構件於該遮蔽氣流之噴氣通道之中；故本案仍僅是運用上述之申請前
既有之技術或知識，將該已習知之氣流導引構件特定運用於該焊料波之遮蔽氣體之噴
氣通道中，仍是一單純之直接應用例；故其應仍是熟習該項技術者所能輕易完成者，
不能合乎發明之進步性要件。二、至起訴理由稱已取得美國五、四○九、一五九號專
利一節。惟按各國國情法制不盡相同，尚難據此執為我國亦應准予專利之論據。三、
綜上，被告所為本案應不予專利之審定並無違法，本案原告之訴無理由，敬請駁回原
告之訴等語。
    理  由
按「稱發明者，謂利用自然法則之技術思想之高度創作」，固為專利法第十九條所明
定。惟「發明係運用申請前既有之技術或知識，而為熟習該項技術者所能輕易完成時
」仍不得依本法申請取得發明專利，復為同法第二十條第二項定有明文。本件原告於
八十四年二月二十日以其「線路板的波式軟焊方法與裝置」係由噴嘴向上噴射形式焊
料波；組件之底面移動通過焊料波；在移動方向之上、下游附近設第一及第二氣箱，
氣箱內充滿遮蔽氣體；其特徵在於每一氣箱均有一面邊牆面向焊料波，牆上設小孔使
箱內加壓之遮蔽氣體向焊料波射出，其速度在每秒一至三十公尺等情，向被告申請發
明專利，經編為第00000000號審查，不予專利。原告修正申請專利範圍，申
經再審查結果，仍不予專利。原告不服，循序提起行政訴訟，主張：引證案之缺點在
於焊料池表面積較大，易受外來空氣氧化，瓦斯流自氣室逸出之方式，會增加焊料波
上渣滓之形成，而本案之優點在於形成之防護瓦斯流速高及動量大，不會因熔化焊料
波所產生之熱力被焊料波取代，本案符合應准予專利之要件，且本案已取得美國第0
000000號專利云云。經查：本件於訴願程序中，訴願決定機關經濟部為求慎重
，曾檢具訴願書連同相關卷證資料送請國立交通大學專家囑託審查鑑定之結果認為：
「一、本申請案提供之新方法係由噴嘴向上噴射形成焊料波並於組件之底面移動而通
過焊料波；在移動方向之上下游設置第一及第二氣箱，每個氣箱均具一邊牆面向焊料
波，牆上設有小孔使加壓的遮蔽氣體自小孔向外射出而導向焊料波。二、訴願理由三
、五、六、七重複述先前美國專利之缺點及本案之優點。三、訴願理由八述已有
美國專利許可。四、訴願理由九述本申請案之裝置與先前專利不同，每個氣箱有三
道豎牆，氣箱底面均為開放於焊料中另外氣箱之瓦斯供輸管成縱向延伸，且有適當之
出氣口可使瓦斯沿著氣箱的長度均勻地放射。此種技術方法並無特別新奇之處。另外
本案強調將一具有通孔之氣流導板引入於已習知之遮蔽氣流之中．．．相當於已習知
之遮蔽氣流產生裝置中之一局部構件之變更，由全通之氣流通道改裝成多數小孔之通
道，僅係純構件之局部變更，不具全新之技術發明，不合專利發明之要件」等情，此
有國立交通大學函暨審查意見書各乙件附訴願卷可稽，足證本案僅係構件之局部變更
，係運用申請前既有之技術或知識，而為熟習該項技術者所能輕易完成者，自不得取
得發明專利，從而原處分所為「不予專利」之審定處分，揆諸首揭規定及說明，洵無
違誤，一再訴願決定，遞予維持，俱無不合。原告起訴意旨，仍執陳詞主張本案符合
專利要件，並以已取得美國專利權為依據，然查；本案僅是運用申請前既有之技術或
知識，將該已習知之氣流導引構件特定運用於該焊料波之遮蔽氣體之噴氣通道中，仍
為單純之直接應用例，應係熟習該項技術者所能輕易完成者，不能合乎發明之進步性
、新穎性要件，已如前述，且各國國情法制不盡相同，尚難執為本件亦應准予專利之
依據，則原告所訴，無非持其主觀之見解，斤斤指摘，核無足取。從而原告起訴意旨
，難謂有理由，應予駁回。
據上論結，本件原告之訴為無理由，爰依行政訴訟法第二十六條後段，判決如主文。
中    華    民    國     八十七      年      七      月       十        日
                    行 政 法 院 第 三 庭
                                審 判 長 評  事      陳  石  獅
                                         評  事      趙  永  康
                                         評  事      高  啟  燦
                                         評  事      蔡  進  田
                                         評  事      鄭  淑  貞
右  正  本  證  明  與  原  本  無  異
                                         法院書記官  陳  佩  玲
中    華    民    國     八十七      年      七      月      十三       日
